【裁判字號】    97,台上,5079
【裁判日期】    971009
【裁判案由】    違反毒品危害防制條例等罪
【裁判全文】
最高法院刑事判決            九十七年度台上字第五０七九號
上  訴  人  甲○○
上列上訴人因違反毒品危害防制條例等罪案件，不服台灣高等法
院中華民國九十七年七月十八日第二審判決（九十六年度上訴字
第五二八０號，起訴案號：台灣板橋地方法院檢察署九十六年度
偵字第四三二一號），提起上訴，本院判決如下：
    主  文
原判決關於甲○○販賣第一級毒品部分均撤銷，發回台灣高等法
院。
    理  由
本件原判決認定上訴人甲○○有其事實欄所載販賣第一級毒品海
洛因之犯行，因而撤銷第一審關於甲○○該部分之判決，改判論
處上訴人如原判決附表（下稱附表）一編號一至四所示販賣第一
級毒品四罪刑（另原審論處上訴人如附表一編號五所示轉讓第一
級毒品罪刑，及諭知其另被訴涉犯如附表二所示販賣第一級、第
二級毒品均無罪等部分之判決，均未提起上訴，已確定）；固非
無見。
惟查：(一)、毒品危害防制條例第四條第一項之販賣第一級毒品罪
，以行為人意圖營利，而販入或賣出第一級毒品或二者兼而有之
，為構成要件。倘行為人係供自己施用而販入，始終無營利之意
思，縱以原價或低於原價有償讓與他人，即難謂係販賣行為，僅
得以轉讓第一級毒品論處。上訴人固不否認多次有償轉讓海洛因
予鄭志偉等人，但於第一審辯稱：「我有拿（海洛因）給別人，
但沒有圖利，我買多少錢就跟別人收多少錢」、「我承認把海洛
因拿給王宜文或其他人，但沒有賺錢」、「其他證人證述向我拿
海洛因的部分都是實在的，但是我並沒有賺錢」、「並沒有賺差
價」、「我都是多給不會少給，免得讓人講閒話」、「我承認有
向鄭志偉等人拿錢，但我沒有賺錢，沒有販賣，只是轉讓而已」
、「我是賣海洛因但沒有賺錢，我只有轉讓而已，都是他們叫我
幫他們調的」等語（見一審卷第五九、七二、七三、二０一頁；
聲羈字第一六０號卷第四頁）。證人鄭志偉證稱：「（問：甲○
○沒有要賺你的錢或份量給你特別多，是否實在？）實在」；張
文雄證稱：「比一般我向別人以同價錢購買時的量多一點，因為
我覺得甲○○去買的海洛因品質比較好，我都會請甲○○撥一點
給我，我再給他錢」；鄭全志證稱：「他（指上訴人）給我的毒
品品質較好，且都沒有跟我拿錢，我有要把錢給甲○○，但他都
不收」等語（見一審卷第一八六至一八八頁、第一九一頁）。如
果均無訛，上訴人有無營利之意圖或事實，即非無疑。實情如何
？原審未詳加釐清論明，遽認上訴人有營利之意圖，而論處販賣
第一級毒品罪刑，尚嫌調查未盡及理由欠備。(二)、刑法於民國九
十四年二月二日修正公布，刪除第五十六條連續犯之規定，並自
九十五年七月一日施行。而基於概括犯意連續多次販賣毒品之行
為，於刑法修正刪除連續犯規定之前，均依連續犯論以一罪。該
次修正刪除連續犯之立法理由謂：「對繼續犯同一罪名之罪者，
均適用連續犯之規定論處，不無鼓勵犯罪之嫌，亦使國家刑罰權
之行使發生不合理之現象」、「基於連續犯原為數罪之本質及刑
罰公平原則之考量，爰刪除有關連續犯之規定」等語；即係將本
應各自獨立評價之數罪，回歸本來就應賦予複數法律效果之原貌
。而所謂集合犯是指立法者所制定之犯罪構成要件中，本就預定
有數個同種類之行為將反覆實行之犯罪而言，將各自實現犯罪構
成要件之反覆多數行為，解釋為集合犯，而論以一罪。是以對於
集合犯，必須從嚴解釋，以符合立法本旨。依毒品危害防制條例
有關販賣毒品罪構成要件之規定，尚無從認定立法者本即預定該
犯罪之本質，必有數個同種類行為而反覆實行之集合犯行，尚難
認販賣毒品罪為集合犯之規定。因此，就上開刑法修正施行後多
次販賣毒品之犯行，採一罪一罰，始符合立法本旨。原判決認定
上訴人自九十五年八、九月間某日起至九十六年一月二十五日間
，有販賣海洛因予鄭志偉十次；販賣海洛因予陳志高六次；販賣
海洛因予張文雄三次；販賣海洛因予鄭全志一次等犯行，且各次
販賣對象有交錯情形；理由丙第三段之(二)則說明上訴人對於單一
個人為多次販賣行為，侵害單一之個人法益，依一般常情而言，
行為人均係出於一個概括犯意而為，苟在客觀時、空上亦有密切
之關係，應可認為符合一個反覆、延續性之行為觀念，在刑法評
價上，應僅成立所謂集合犯關係而論以一罪云云。認除原判決所
載犯罪事實四即販賣海洛因一次予鄭全志部分成立單純一罪外，
其他販賣海洛因予鄭志偉十次、陳志高六次、張文雄三次部分，
則依販賣對象之不同，成立三個販賣第一級毒品罪之集合犯，論
處其三罪刑，將在同一期間交錯販賣第一級毒品予不同對象之多
數犯行，按不同之購買者，予以割裂區分為三個集合犯及一個所
謂單純一罪，難謂無適用法則不當之違背法令。上訴人上訴意旨
指摘原判決關於其販賣第一級毒品部分不當，尚非全無理由，應
認有撤銷原審關於此部分判決發回更審之原因。
據上論結，應依刑事訴訟法第三百九十七條、第四百零一條，判
決如主文。
中    華    民    國  九十七  年    十    月    九    日
                      最高法院刑事第九庭
                          審判長法官  洪  文  章
                                法官  王  居  財
                                法官  郭  毓  洲
                                法官  黃  梅  月
                                法官  邱  同  印
      本件正本證明與原本無異
                                      書  記  官
中    華    民    國  九十七  年    十    月   十四   日
                                                      K


司法院資訊處製作；財團法人民間司法改革基金會備份。
